【裁判字號】    97,易,746
【裁判日期】    980120
【裁判案由】    詐欺
【裁判全文】
臺灣苗栗地方法院刑事判決               97年度易字第746號
公  訴  人  臺灣苗栗地方法院檢察署檢察官
被      告  己○○
                      號
上列被告因詐欺案件，經檢察官提起公訴（97年度偵字第2487號
），本院判決如下：
    主  文
己○○無罪。
    理  由
一、公訴意旨略以：被告己○○係南港農業發展生技有限公司（
    下稱南港公司）及國泰富貴有限公司（下稱國泰富貴公司）
    之實際負責人，意圖為自己不法之所有，於民國94年6 、7
    月間，透過陳光全之介紹向告訴人甲○○佯稱南港公司欲配
    合政府政策投資造林計畫，需招募投資人投資種植白楊樹之
    事業，所需資金南港公司可協助投資人向銀行貸款取得，待
    銀行撥款後，投資人可拿貸款總額之25% 作為報酬，甲○○
    可從中抽取佣金10% ，其餘75% 則交由南港公司投資造林計
    畫，貸款亦由南港公司負責清償。甲○○於參加被告所舉辦
    之說明會，及看過其所提供之「國泰富貴生化集團綠色奇蹟
    」說明書、公有山坡地造林契約等資料後，信以為真，但因
    本人之債信不佳，無法辦理貸款，乃向友人林采樺、余美慧
    2 人推銷造林計畫，要求其等辦理貸款以供其投資，經其等
    應允後，於94年7 月間由被告指派趙美倫、丙○○，至台中
    縣沙鹿鎮○○○路822 號東科唐股份有限公司（下稱東科唐
    公司），向林女、余女取貸款文件，由趙美倫2 人以林采樺
    名義，於94年7 月間持向台北富邦銀行桂林分行、新竹國際
    商業銀行、中國信託商業銀行辦理貸款，由上開銀行分別核
    貸新台幣（下同）19萬元、30萬元、30萬元，並陸續於94年
    7 月22日撥款，及以余美慧名義於94年7 月間持向台北富邦
    銀行桂林分行、慶豐銀行文心分行、新竹國際商業銀行台中
    分行、中國信託商業銀行、匯豐銀行辦理貸款，由上開銀行
    分別核貸47萬元、30萬元、50萬元、40萬元、50萬元，並陸
    續於94年7 月22日、同年月25日撥款。甲○○於林采樺、余
    美慧2 人之貸款撥下後，於扣除25% 之報酬後，指示東科唐
    公司之職員乙○○於94年8 月1 日，在東科唐公司內，將貸
    款總額75% 之款項共計222 萬元，以現金交付與丙○○，由
    丙○○於當日攜往國泰富貴公司交付與被告。詎被告於取得
    投資款後，因實際上並未用於造林計畫，但為取信於甲○○
    ，僅於94年9 月2 日起至95年3 月14日止將每月應付貸款之
    本息匯至乙○○所有華南銀行沙鹿分行帳戶，之後即置之不
    理。甲○○屢次要求被告負責清償每月貸款本息，均未獲回
    應，始知受騙，因認被告涉有刑法第339 條第1 項之詐欺罪
    嫌。
二、按犯罪事實應依證據認定之，無證據不得認定犯罪事實，又
    不能證明被告犯罪或其行為不罰者，應諭知無罪之判決，刑
    事訴訟法第154 條第2 項、第301 條第1 項分別定有明文。
    次按事實之認定，應憑證據，如未能發現相當證據，或證據
    不足以證明，自不能以推測或擬制之方法，為裁判基礎；又
    認定不利於被告之事實，須依積極證據，茍積極證據不足為
    不利於被告事實之認定時，即應為有利於被告之認定，更不
    必任何有利之證據；再刑事訴訟法上所謂認定犯罪事實之積
    極證據，係指適合於被告犯罪事實認定之積極證據而言，雖
    不以直接證據為限，間接證據亦包括在內，然而無論直接或
    間接證據，其為訴訟上之證明，須於通常一般之人均不致有
    所懷疑，而得確信其為真實之程度者，始得據為有罪之認定
    ，倘其證明尚未達到此一程度，而有合理之懷疑存在而無從
    使事實審法院得有罪之確信時，即應由法院為諭知被告無罪
    之判決（最高法院40年台上字第86號、30年上字第816 號、
    29年上字第3105號、76年台上字第4986號判例意旨可資參照
    ）。復按刑法第339 條第1 項詐欺取財罪之成立，須以意圖
    為自己或第三人不法所有，而以詐術使人將本人或第三人之
    物交付為要件。再所謂以詐術使人交付，必須被詐欺人因其
    詐術而陷於錯誤，若其所用方法，不能認為詐術，亦不致使
    人陷於錯誤，即不構成該罪（最高法院46年台上字第260 號
    判例意旨參照）。
三、證據能力之認定：
    按現行刑事訴訟法為保障被告之反對詰問權，排除具有虛偽
    危險性之傳聞證據，以求實體真實之發見，於該法第159 條
    第1 項明定被告以外之人於審判外之言詞或書面陳述，除法
    律有規定者外，不得作為證據。而刑事訴訟法第159 條之1
    至159 條之4 有傳聞法則之例外規定，且被告以外之人於審
    判外之陳述，雖不符前4 條之規定，而經當事人於審判程序
    同意作為證據，法院審酌該言詞陳述或書面陳述作成時之情
    況，認為適當者，亦得為證據；當事人、代理人或辯護人於
    法院調查證據時，知有第159 條第1 項不得為證據之情形，
    而未於言詞辯論終結前聲明異議者，視為有前項之同意，刑
    事訴訟法第159 條之5 定有明文。本案以下所引用之被告以
    外之人於審判外之陳述（含書面陳述），業經本院於準備程
    序及審理時予以提示並告以要旨，且各經檢察官、被告表示
    意見，迄於言詞辯論終結前，均未主張有刑事訴訟法第159
    條第1 項不得為證據之情形，是應視為同意作為證據，且經
    本院審酌後，無取得證據違法、欠缺供述之任意性或證據證
    明力顯然偏低等不適當之情形，認均有證據能力，合先敘明
    。
四、公訴意旨認被告涉犯刑法第339 條第1 項之詐欺罪嫌，無非
    係以告訴人甲○○、證人余美慧、林采樺、陳寶惠、乙○○
    、趙美倫、潘淑娟、丙○○等人於偵查中之證詞，及南港生
    技造林投資契約書、公有山坡地造林契約書影本4 份、綠色
    財富（愛台世紀楊）之種植及收購成樹合約書、土地承租契
    約書等資料影本、中國信託商業銀行97年1 月23日中信銀集
    作字第97501717號函暨所附資料、匯豐銀行97年2 月12日（
    97）港匯銀（總）字第0702號函暨所附資料、慶豐銀行文心
    分行97年1 月30日（97）慶銀心字第44號函暨所附資料、渣
    打銀行97年2 月20日渣打商銀CB-OPS字第09700158號函暨所
    附資料、台北富邦銀行97年3 月31日（97）北富消金風控字
    第0154號函暨所附資料、慶豐銀行函覆之取款憑條及匯款委
    託書、匯豐銀行函覆余美慧所申設帳號000000000 號帳戶之
    交易明細、渣打銀行函覆之取款憑條、台北富邦銀行北台中
    分行函覆之取款憑條及匯款申請書、乙○○所有華南銀行沙
    鹿分行帳號0000000000號帳戶之交易明細、渣打銀行後龍分
    行於97年6 月13日函覆之匯款申請書影本3 紙、華南銀行頭
    份分行於97年6 月19日函覆之全行通收存款憑條1 紙、及告
    訴人甲○○於97年7 月9 日所寫書狀等件為證。
五、訊據被告己○○堅詞否認有何詐欺犯行，辯稱：南港公司雖
    有與林采樺、余美慧2 人簽立造林投資合約書，惟伊並無自
    丙○○處取得該2 人之投資金額共222 萬元（即貸款總額之
    75%） ，該2 人之銀行貸款應由丙○○負責繳納，且甲○○
    於參與造林計畫之初，有向伊表示要招募2000名投資人，其
    後係因甲○○未依約提供2000名投資人，而致造林計畫無法
    繼續推動，又伊在甲○○表示要投資造林計畫前，即有持續
    進行育苗、種植白楊樹等工作，並非欲以造林計畫詐欺他人
    之投資款項等語。經查：
  (一)南港公司之登記負責人係陳金源，實際負責人為被告，此為
    被告在本院審理時所自陳，並有公司及分公司基本資料查詢
    明細1 紙在卷可稽（見本院卷第117 頁）。又被告於94年間
    透過戊○○（原名陳光全）邀甲○○找人投資造林計畫，約
    定投資人可於貸款後取得投資金額之15% ，甲○○亦可取得
    投資金額之10% 作為佣金，其餘75% 則在投資南港公司之造
    林計畫後，由南港公司負責清償全部貸款，然甲○○因本身
    無法辦理貸款，便於同年7 月間遊說林采樺、余美慧2 人參
    與投資，並由乙○○、趙美倫、丙○○帶同林采樺至台北富
    邦銀行桂林分行、新竹國際商業銀行台中分行、中國信託商
    業銀行辦理貸款，經上開營行分別核貸19萬元、30萬元、30
    萬元，並分別於94年7 月21日、94年7 月22日、94年7 月22
    日撥款181,500 元、291,000 元、30萬元至林采樺之帳戶中
    ；乙○○、趙美倫、丙○○另帶同余美慧至台北富邦銀行桂
    林分行、慶豐銀行文心分行、新竹國際商業銀行台中分行、
    中國信託商業銀行、匯豐銀行辦理貸款，經上開銀行分別核
    貸47萬元、30萬元、50萬元、40萬元、50萬元，並分別於94
    年7 月21日、94年7 月25日、94年7 月22日、94年7 月22日
    、94年7 月22日撥款465,000 元、288,900 元、485,000 元
    、378,170 元、50萬元至余美慧帳戶中，嗣銀行完成撥款後
    ，林采樺、余美慧2 人即將存摺、印章交予乙○○處理，並
    於94年7 月26日簽立南港生技造林投資合約書，其中約定林
    采樺以貸款金額79萬元，余美慧以貸款金額217 萬元投資南
    港公司造林，該合約書並於94年8 月3 日完成公證手續等情
    ，業經證人甲○○、林采樺、余美慧、陳寶惠、乙○○、趙
    美倫、丙○○等人於偵查中證述明確（見他字卷第2-3 頁、
    第15- 16頁、第232 至234 頁、偵卷第86-87 頁、第103 頁
    ），並有南港生技造林投資契約書2 份（見他字卷第7 、18
    頁）、中國信託商業銀行97年11月4 日中信銀集作字第9751
    2070號函暨所附資料（見本院卷第81-82 頁）、中國信託商
    業銀行陳報狀（見本院卷第127 頁）、匯豐銀行97年2 月12
    日（97）港匯銀（總）字第0702號函暨所附資料（見他字卷
    第133- 139頁）、慶豐銀行文心分行97年1 月30日（97）慶
    銀心字第44號函暨所附資料（見他字卷第140-144 頁）、渣
    打銀行97年2 月20日渣打商銀CB-OPS字第09700158號函暨所
    附資料（見他字卷第145-189 頁）、台北富邦銀行97年3 月
    31日（97）北富消金風控字第0154號函暨所附資料（見他字
    卷第192-212 頁）、余美慧之台北富邦銀行桂林分行、慶豐
    銀行文心分行、新竹國際商業銀行台中分行存摺影本（見他
    字卷第31-46 頁）及林采樺之新竹國際商業銀行台中分行、
    台北富邦銀行桂林分行存摺影本（見他字卷第50-60 頁）在
    卷可證，是此部分之事實固堪認定。
  (二)又證人乙○○雖於偵查中證稱：「我是在94年8 月1 日那天
    把余美慧、林采樺所申請貸款的錢，扣掉15% 給她們2 個的
    ，還有10 %是要給甲○○的，當天就交給丙○○，我是一次
    把75% 交給丙○○，把貸款的金額乘上75% 就是給他們的數
    額。」等語（見偵卷第104 頁），並於本院審理時證稱：「
    就林采樺貸款金額部分，我於94年8 月1 日在東科唐公司交
    545,191 元給丙○○，余美慧貸款金額部分，也是扣下25%
    之利潤後，再交給丙○○，這兩個人的貸款都是丙○○拿走
    的，但不是同一天交給他，另余美慧在匯豐銀行貸款50萬元
    部分，不是我分25次去提領。」等語（見本院卷第87-88 頁
    ）。惟證人丙○○於偵查中證稱：「我僅跟乙○○領了一筆
    150 至160 萬元左右，金額是要扣除資料費、介紹費後之後
    ，由乙○○交給我，我在94年8 月1 日下午全數交給己○○
    。」等語（見偵卷第103-104 頁），復於本院審理時證稱：
    「我記得我有去過東科唐公司，有向乙○○收一筆款項約
    162 萬元，其中包括林采樺之部分54萬餘元，那天我和趙美
    倫及她先生一起去，總共拿到160 幾萬元，裡面有很多細項
    ，就是扣除書本費用、計畫書費用，還有一個25% 的，我只
    有去跟乙○○領過一次錢，之後沒有再去，乙○○沒有把余
    美慧的帳戶、存摺交給我讓我提領，我拿到162 萬元後，就
    於94年8 月1 日交給己○○。」等語（見本院卷第95-97 頁
    ）。則依證人乙○○所述，其是否於94年8 月1 日將林采樺
    及余美慧貸款金額之75% 一次交予丙○○，前後證述已不一
    致，且就數額部分，丙○○證稱其僅自乙○○處取得約162
    萬元，與乙○○證稱之貸款總額75% 約222 萬元亦相去甚遠
    ，況余美慧在匯豐銀行貸款之50萬元部分，係於核撥後自94
    年8 月2 日至同年8 月12日分25次提領完畢，此有匯豐銀行
    97年4 月25日（97）港匯銀（總）字第2657號函暨所附余美
    慧000000000 號帳戶之交易明細在卷可佐（見偵卷第4-6 頁
    ），而該50萬元究為何人提領，亦屬不明，是公訴意旨認乙○○於94年8 月1 日，在東科唐公司內，將貸款總額75% 之
    款項共計222 萬元，以現金交付與丙○○，由丙○○於當日
    將上開金額交付與被告云云，即未能與前開證據相符。
  (三)又南港公司與林采樺、余美慧簽立造林投資合約書後，林采
    樺、余美慧2 人已分別取得32萬元、13萬元之利潤，甲○○
    亦已取得30萬元之佣金，業據證人林采樺、余美慧於偵查中
    及證人甲○○於本院證述明確（見他字卷第232 頁、本院卷
    第109 頁）。且被告代表南港公司簽立上開合約後，自94年
    9 月至95年3 月，均有由其本身或經由丁○○、趙美倫、潘
    淑娟等人將林采樺、余美慧2 人貸款應償付之本息，匯入乙○○之華南銀行沙鹿分行帳戶，由乙○○持以繳付等情，亦
    據證人乙○○於偵查及本院證述在卷（見他字卷第234 頁、
    本院卷第90頁），復有乙○○製作之繳款明細表及其華南銀
    行沙鹿分行帳戶（帳號：0000000000號）存摺影本（見偵卷
    第12-19 頁）、渣打銀行後龍分行於97年6 月13日函覆之匯
    款申請書影本3 紙（見偵卷第64-68 頁）、華南銀行頭份分
    行於97年6 月19日函覆之全行通收存款憑條1 紙（見偵卷第
    76-77 頁）在卷可證。則由被告願履行合約義務償付上開本
    息及丙○○之上開證詞觀之，固可推論被告應有取得丙○○
    交付之部分投資款項，然亦不足認定被告已依約取得75% 之
    投資額即222 萬元。況被告於上開合約書簽立時，確實有依
    約給予林采樺、余美慧投資總額15% 之利潤，並另給予甲○○投資總額10% 之佣金，於取得部分投資款項後，亦償付林
    采樺、余美慧之貸款本息達7 個月之久，則被告嗣後雖未繼
    續清償本息，然未依債務本旨履行給付之情形，依一般社會
    經驗而言，原因非一，其因不可歸責之事由致無法給付，或
    因合法主張抗辯事由而拒絕給付，甚至債之關係成立後，始
    行惡意遲延給付，皆有可能，尚難遽認被告於訂約之初，即
    係基於詐欺犯意而無依約履行之意思。
  (四)又被告辯稱係因甲○○未依約提供2000名投資人，而致造林
    計畫無法繼續推動乙節，證人乙○○於本院證稱：「被告有
    講要找2000人來投資造林計畫，甲○○並無主動說他可以找
    到2000人參加，要找2000人是被告的想法。」等語（見本院
    卷第90頁），於偵查中證稱：「被告有要求甲○○找2000人
    ，甲○○可以拿到10% 的利潤。」；證人丙○○於本院證稱
    ：「2000個人應該是從戊○○那邊談過來的，一開始是戊○○和被告在談這件事，後來才跑出甲○○，2000個人是否是
    甲○○說的，我不能確定，因為我只有見過他一次面，我沒
    有聽甲○○說要找2000人，是戊○○說他東震公司那邊有
    2000人。」（見本院卷第95頁）；證人甲○○於本院證稱：
    「沒有人說過要找2000人，數字可能有說過幾百人，業務上
    可能有說過要溝通，丙○○也說被告那邊已經找了原住民有
    幾千人了，也有詢問過三陽喜美，如果案件確定的話，可以
    提供多少人出來，這些資料都是他提出來讓我把外面的訊息
    告訴人家，我沒有承諾要包辦2000人參與。」等語（見本院
    卷第104 頁）；證人戊○○於偵查中證稱：「甲○○跟被告
    說要從職業軍人找1 、2 千人貸款來造林，我只有跟被告到
    台東看山要種樹，看過2 次，後來就沒有再參與。」等語（
    見偵卷第89頁）。是依上開證述內容，雖難認定甲○○確有
    承諾被告其可提供2000人參與投資造林計畫，然因造林計畫
    之實行，確須投入相當之資金用於承租或購買土地、雇用工
    人、購買肥料、樹苗、相關材料等項目，而被告與甲○○在
    討論造林計畫時，依上開證述，確有談及需找2000人投資之
    想法，故被告與甲○○間，對於上開造林計畫須達到一定投
    資人數或募得相當投資金額後，始會著手進行乙節，應有所
    共識甚明。況甲○○就其介紹參與投資之人，既可取得投資
    額10% 之比例作為佣金，則在此高額佣金之誘因下，甲○○
    應不致將招募投資人之工作全交由被告負責，而放棄賺取佣
    金之機會。是甲○○既對於被告之造林計畫需招募一定人數
    投資有所認識，然其在招募林采樺、余美慧2 人貸款參與投
    資後，即未再招募其他投資人，則被告辯稱因投資人數不足
    ，致嗣後未能繼續推動造林計畫，始無法償還林采樺、余美
    慧貸款之本息，亦非全無可能，自不能僅就上開造林計畫因
    人數不足未繼續進行，即認被告邀約甲○○投資造林之初，
    必具有詐欺之犯意。
  (五)又行政院農委會林務局於91年1 月1 日至95年12月31日確有
    實施平地景觀造林計畫，對於造林人依土地面積提供補助及
    獎勵金，此有行政院農委會林務局之網站資料（附於卷外之
    綠色奇蹟說明書內）及獎勵造林實施要點可查（見本院卷第
    20-22 頁）。且被告自94年2 月間起，亦有向曾昆炎、王臣
    柳等人承租土地種植白楊樹，此有綠色財富（愛台世紀楊）
    之種植及收購成樹合約書、土地承租契約書及土地所有權狀
    等資料影本在卷可稽（見他字卷第77-106頁），證人丙○○
    並於本院證稱：「南港公司在后里有栽培白楊樹樹苗，也有
    在南部、屏東實際種植，後來種很多，工人有到後龍要肥料
    錢、運輸的錢，都是十幾萬。」等語（見本院卷第98-99 頁
    ）。是被告辯稱其在甲○○表示要投資造林計畫前，即有持
    續進行育苗、種植白楊樹等語，尚非無據。另被告於95年2
    月間，仍有持續購買白楊木、培養土及其他種植材料等，亦
    據被告提出客戶對帳單、銷貨單及收據影本等在卷可佐（見
    本院卷第51-57 頁）則行政院農委會既有提出獎勵造林計畫
    之事實，被告亦有承租土地及種植白楊樹之行為，復就甲○○招募林采樺、余美慧參與投資後，被告仍有購買造林相關
    材料等情觀之，自難認被告邀約甲○○參與造林計畫時，必
    無將募得之投資款用於造林計畫之意。
  (六)綜上所述，被告辯稱其未自丙○○處取得任何投資款項，雖
    不足採，惟被告取得部分款項後，確有償付林采樺、余美慧
    之貸款本息達7 個月，亦有支付於種植樹苗之相關用途，是
    尚難認定被告邀約甲○○之時存有詐欺之犯意。至於造林計
    畫因投資人數不足，而未能持續推動並向林業管理機關申請
    補助，則應屬單純投資失利之民事糾葛，被告未能繼續償付
    林采樺、余美慧之貸款本息，亦屬一般民事債務不履行之問
    題，自宜循民事救濟途徑解決，
六、據上所陳，本件依調查所得證據尚不足以證明被告己○○確
    有詐欺取財之主觀犯意，此外復查無其他積極證據足資證明
    被告有何公訴人所指之犯行，揆諸首開說明，因不能證明被
    告犯罪，自應為其無罪之諭知。
據上論斷，應依刑事訴訟法第301條第1項，判決如主文。
本件經檢察官唐先恆到庭執行職務。
中    華    民    國    98    年    1     月    20    日
                  刑事第三庭  審判長法  官  柳章峰
                                    法  官  呂曾達
                                    法  官  顏苾涵
以上正本證明與原本無異。
如不服本判決應於收受判決後10日內向本院提出上訴書狀，並應
應敘述具體理由。其未敘述上訴理由者，應於上訴期間屆滿後20
日內向本院補提理由書（均須按他造當事人之人數附繕本）「切
勿逕送上級法院」。告訴人或被害人如對本判決不服者，應具備
理由請求檢察官上訴，其上訴期間之計算係以檢察官收受判決正
本之日期為準。
                                    書記官  盧俊良
中    華    民    國    98    年    1     月    20    日


司法院資訊處製作；財團法人民間司法改革基金會備份。
